ACORDAO-COMPLETO-2567386

ACÓRDÃO 1226/2023 ATA 3/2023 - PRIMEIRA CÂMARA

VISTOS, relatados e discutidos estes autos que tratam de ato de pensão militar emitido no âmbito do Comando do Exército em que figuram como instituidor o Sr. Satiro Mendes de Sa, ocupante na ativa do posto de Primeiro-Tenente, e como beneficiária a Sra. Ana Lucia Mendes de Sa, na condição de filha do instituidor,
ACORDAM os Ministros do Tribunal de Contas da União, reunidos em sessão da Primeira Câmara, diante das razões expostas pelo Relator, com fundamento nos arts. 71, inciso III, da Constituição Federal e 1º, inciso V, 39, inciso II, e 45 da Lei 8.443, de 16 de julho de 1992, em:
9.1. considerar ilegal o ato de pensão militar emitido em favor da Sra. Ana Lucia Mendes de Sa, negando-lhe o correspondente registro;
9.2. dispensar o ressarcimento das quantias indevidamente recebidas de boa-fé, consoante o enunciado 106 da Súmula de Jurisprudência deste Tribunal;
9.3. determinar ao Comando do Exército que:
9.3.1. faça cessar, no prazo de 15 (quinze) dias, contado a partir da ciência desta deliberação, os pagamentos decorrentes do ato impugnado, sob pena de responsabilidade solidária da autoridade administrativa omissa, consoante disposto nos arts. 71, inciso IX, da Constituição Federal e 262 do Regimento Interno desta Corte;
9.3.2. dê ciência desta deliberação à interessada, alertando-a de que o efeito suspensivo proveniente da interposição de eventuais recursos, caso não providos, não a exime da devolução dos valores indevidamente percebidos após a notificação;
9.3.3. envie a esta Corte de Contas, no prazo de 30 (trinta) dias, por cópia, comprovante de que a interessada teve ciência desta deliberação;
9.4. esclarecer à unidade de origem, com fundamento no art. 262, § 2º, do Regimento Interno, que a concessão considerada ilegal poderá prosperar mediante a emissão e o encaminhamento a este Tribunal de novo ato concessório, desde que escoimado da irregularidade apontada nestes autos; e
9.5. determinar ao Comando da Marinha, com fundamento no art. 260 do RITCU, que proceda ao imediato cadastramento do ato de pensão militar em que figura como instituidor o Sr. Nilsen Segundo de Azevedo Maia, submetendo os dados e informações necessários ao respectivo órgão de controle interno, que deverá emitir parecer sobre a legalidade do referido ato, tornando-o disponível à apreciação do Tribunal, na forma estabelecida em ato normativo.

Pensão militar emitido no âmbito do Comando do Exército para fins de registro.

Primeira Câmara

Comando do Exército.

3. Interessados/Responsáveis:
3.1. Interessado: Ana Lucia Mendes de Sa (XXX.884.917-XX).

13.1. Ministros presentes: Jorge Oliveira (na Presidência) e Benjamin Zymler (Relator).
13.2. Ministros-Substitutos convocados: Augusto Sherman Cavalcanti e Weder de Oliveira.

BENJAMIN ZYMLER

Adoto como relatório o parecer da unidade técnica, cujos termos são os seguintes:
"INTRODUÇÃO
Trata-se de ato de pensão militar, submetido, para fins de registro, à apreciação do Tribunal de Contas da União (TCU) , de acordo com o art. 71, inciso III, da Constituição Federal.  O ato foi cadastrado e disponibilizado ao TCU por intermédio do Sistema e-Pessoal, na forma do art. 2º e 4º da Instrução Normativa TCU 78/2018.
O ato desse processo pertence às seguintes unidades:
Unidade emissora: COMANDO DO EXÉRCITO.
Unidade cadastradora: DIRETORIA DE INATIVOS E PENSIONISTAS.
Subunidade cadastradora: SUC1.1 - 1ª Região Militar.
EXAME TÉCNICO
Procedimentos aplicados
Os procedimentos para exame, apreciação e registro de atos de pessoal encontram-se estabelecidos na Instrução Normativa TCU 78/2018 e na Resolução TCU 206/2007. Essas normas dispõem que os atos de pessoal disponibilizados por meio do e-Pessoal devem ser submetidos previamente a críticas automatizadas, com base em parâmetros predefinidos.
As críticas das informações cadastradas na etapa de coleta do ato foram elaboradas e validadas levando-se em conta as peculiaridades de cada ato. Os itens verificados nessa etapa são inerentes a dados cadastrais, fundamentos legais, mapa de tempo, ficha financeira, assim como eventuais ocorrências de acumulação. Trata-se de verificações abrangentes, minuciosas e precisas e sem a necessidade de ação humana e, portanto, menos suscetível a falhas. As críticas aplicadas estão discriminadas no sistema, no Menu e-Pessoal, opção "Crítica", que podem ser acessadas mediante concessão de perfil específico a servidores do TCU responsáveis pela análise.
Além das críticas automatizadas, há verificação humana adicional no caso de haver alertas do sistema ou informações não formatadas, como esclarecimentos do gestor ou do controle interno.  
As críticas também consideram os registros do Sistema Integrado de Administração de Recursos Humanos (Siape) . O Siape disponibiliza informações atualizadas sobre as parcelas que integram os proventos, diferentemente, portanto, do e-Pessoal, que informa as parcelas no momento do registro do ato.
Essa confrontação com o Siape fornece uma visão atual e verdadeira da situação, o que permite descaracterizar irregularidades e inconsistências que, embora constantes do e-Pessoal, já foram corrigidas.
As verificações detectadas no ato encontram-se discriminadas na aba de pendências do ato no sistema e-Pessoal, bem como no espelho do ato contemplado por esta instrução.
Exame das Constatações
Ato: 42623/2016 - Reversão - Interessado (a) : SATIRO MENDES DE SA - CPF: XXX.877.017-XX
Beneficiário: ANA LUCIA MENDES DE SA - CPF: XXX.884.917-XX - Filho (a) 
Parecer do Controle Interno: considerar o ato Legal.
Constatação e análise: 
1.1.1. Posto/Graduação de referência para cálculo dos proventos de reforma não correspondente a 01 (um) grau hierárquico imediato/superior ao último posto/graduação na ativa.
Justificativa do Gestor de Pessoal: O instituidor foi transferido para a reserva em 07/07/1977, fazendo jus ao soldo do posto de Major, conforme Art.100, item I e art 155 da Lei nº 5.774, de 23 de dezembro de 1971 e Lei nº 1.156/50, de acordo com o Decreto Presidencial de 8 de abril de 1974.Gestor anexou os seguintes documentos: Ficha Controle e Portaria de Reserva-Documento oficial.
Análise do Controle Interno: Justificativa do gestor esclarece pendência
Análise da Equipe Técnica: Legal
Trata-se de análise de concessão de pensão militar. O instituidor era ocupante do posto de 1º Tenente na ativa. O ex-militar passou para a inatividade em 7/7/1977 com 35 anos e 6 meses de serviço. Na oportunidade, o instituidor se beneficiou do art. 155 da Lei 5.771/1971 c/c art. 1º da Lei 1.156/1950. Assim, na passagem para a inatividade, fez jus aos proventos calculados com base no soldo de Major. Consoante se depreende do ato em tela, a pensão militar é paga com os proventos calculados com base no soldo de Major. Portanto, neste aspecto o ato é legal.
Analisa-se eventual irregularidade na acumulação do recebimento da pensão militar com outros vínculos públicos. É importante relembrar que a legislação aplicável à análise do benefício é a vigente à época do óbito do instituidor, conforme jurisprudência pacificada por esta Corte e pelo Poder Judiciário, vide Acórdão 7043/2013-TCU-Primeira Câmara, de relatoria do Ministro José Mucio Monteiro e 5018/2010-TCU-1ª Câmara, de relatoria do Ministro Walton Alencar Rodrigues.
O instituidor faleceu em 8/4/1994, deste modo aplica-se o disposto na Lei 3.765/1960. No caso em tela há uma beneficiária da pensão militar: Ana Lucia Mendes de Sá (CPF XXX.884.917-XX) . Consoante consulta às bases de dados RAIS, DataPrev e SIAPE, a beneficiária não possui vínculos públicos vedados pela legislação de regência da matéria.
Portanto, também neste aspecto o ato é legal.
O quadro resumo de ocorrências e, quando for o caso, o detalhamento da norma legal e da jurisprudência para a inconsistência acima elencada encontra-se no anexo II dessa instrução. 
Encaminhamento do ato: 
Considerar LEGAL e conceder o registro do ato de SATIRO MENDES DE SA."
CONCLUSÃO
A abrangência e a profundidade das verificações levadas a efeito fundamentam convicção de que o ato 42623/2016 pode ser apreciado pela legalidade, em razão de não terem sido encontradas irregularidades no ato, de acordo com o item Exame das Constatações desta instrução.
PROPOSTA DE ENCAMINHAMENTO
Ante o exposto, com fundamento no art. 71, inciso III, da Constituição Federal, no art. 1º, inciso V, e art. 39, incisos I e II, da Lei 8.443/1992, no art. 260 do Regimento Interno do Tribunal de Contas da União, propõe-se: 
Considerar LEGAL e conceder o registro do ato de SATIRO MENDES DE SA."
2.	O Ministério Público junto a esta Corte de Contas divergiu parcialmente da proposta da unidade técnica, nos seguintes termos:
"Trata-se de ato de pensão militar deferida pelo Comando do Exército em favor de Ana Lúcia Mendes de Sá, na qualidade de filha de Satiro Mendes de Sá, falecido em 8/10/1994.
A Sefip manifestou-se pela legalidade da concessão.
Consultas aos sistemas de informações do Tribunal de Contas da União, acerca de pensionistas da Administração Pública Federal, revelam que a interessada, além da pensão militar em apreço, recebe outra pensão militar, na condição de companheira do instituidor Nilsen Segundo de Azevedo Maia, falecido em 13/4/2007. Tal benefício foi deferido pelo Comando da Marinha.
De acordo com o art. 29 da Lei 3.765/1960, em sua redação original, norma que dispõe sobre a concessão de pensões militares:
Art. 29. É permitida a acumulação:
a)  de duas pensões militares;
b)  de uma pensão militar com proventos de disponibilidade, reforma, vencimentos, aposentadoria ou pensão proveniente de um único cargo civil.
Com a edição da MP 2.215-10/2001, contudo, este artigo passou a dispor o seguinte:
Art. 29. É permitida a acumulação:
I - de uma pensão militar com proventos de disponibilidade, reforma, vencimentos ou aposentadoria;
II - de uma pensão militar com a de outro regime, observado o disposto no art. 37, inciso XI, da Constituição Federal.
A partir da entrada em vigor da MP 2.215-10/2001, a acumulação de duas pensões militares passou a não mais encontrar amparo legal. Desse modo, a situação da interessada é irregular, pois um dos benefícios foi instituído muito após a data de vigência da referida medida provisória.
No âmbito desta Corte de Contas, a jurisprudência é pacífica no sentido de considerar essa espécie de acumulação indevida, conforme se observa do voto condutor do Acórdão 8706/2021-TCU-Primeira Câmara:
2. Diante dos elementos constantes dos autos e da legislação pertinente, concordo com a sinalização da unidade instrutiva, ratificada pelo Ministério Público junto a esta Casa, quanto à presença de ilegalidade no ato de reversão da pensão militar instituída por José Adelário Barreto em favor de Maria Julieta Barreto Burgos, tendo em vista a identificação de que esta última, além do referido benefício instituído por seu falecido pai (peça 10) , também percebe outra pensão militar, instituída por seu falecido marido (peça 11 - referente ao ato Sisac nº 10637508-08-1999-000863-7/1999, autuado no TC-Processo Processo 001.400/2002-3 e considerado legal na sessão de 28/11/2002 da 2ª Câmara) , o Sr. Luiz Carlos Burgos, extrapolando, portanto, os limites de acumulação estabelecidos pelo art. 29 da Lei 3.765/1960, na redação a ele conferida pela Medida Provisória 2.215-10/2001 (sob cuja vigência verificou-se, em 30/3/2014 - vide peça 18 -, o óbito da beneficiária da ordem anterior que deu ensejo ao ato de reversão ora examinado) , conforme reconhecido pela própria interessada (peça 8) e consoante reiterada jurisprudência desta Corte (tais como, apenas para citar alguns exemplos, da 1ª Câmara os Acórdãos 8411/2020, Relator Ministro-Substituto Weder de Oliveira, 8586/2020, Relator Ministro Vital do Rêgo, e 8153/2021, de minha relatoria; e na 2ª Câmara os Acórdãos 2124/2021, Relator Ministro Raimundo Carreiro, 5920/2021, Relator Ministro Aroldo Cedraz, e 7648/2021, Relator Ministro-Substituto Marcos Bemquerer Costa) .
3. Assim, o ato de pensão militar constante da peça 12 não poderá prosperar nos moldes em que concedido, sem prejuízo de que novo ato seja encaminhado ao Tribunal para oportuna deliberação, sendo que, na hipótese, o saneamento do ato dependerá da opção da interessada por uma das duas pensões militares que atualmente percebe.
O ato em apreço foi encaminhado pelo controle interno em 2019, de modo que não houve o decurso do prazo de cinco anos previsto pelo Supremo Tribunal Federal, no âmbito do RE 636.553, para a apreciação de atos de natureza complexa, por parte do Tribunal de Contas da União.
Ante o exposto, o Ministério Público de Contas manifesta-se pela ilegalidade e negativa de registro da pensão militar instituída por Satiro Mendes de Sá, em favor Ana Lúcia Mendes de Sá."
	É o Relatório.

não há.

Procurador Júlio Marcelo de Oliveira.

PENSÃO MILITAR. EXISTÊNCIA DE VEDAÇÃO LEGAL PARA A PERCEPÇÃO CUMULATIVA DE DUAS PENSÕES MILITARES APÓS O ADVENTO DA MP 2.215-10/2001. ILEGALIDADE. NEGATIVA DE REGISTRO. DETERMINAÇÕES.

PENSÃO MILITAR (PMIL)

Unidade de Auditoria Especializada em Pessoal (AudPessoal).

Em julgamento, ato de pensão militar emitido no âmbito do Comando do Exército em que figuram como instituidor o Sr. Satiro Mendes de Sa, ocupante na ativa do posto de Primeiro-Tenente, e como beneficiária a Sra. Ana Lucia Mendes de Sa, na condição de filha do instituidor.
2.	A unidade técnica propõe que o ato de concessão seja considerado legal.
3.	O Ministério Público junto a esta Corte de Contas divergiu da proposta formulada pela unidade técnica, asseverando que a interessada Ana Lucia Mendes de Sa, beneficiária do instituidor Satiro Mendes de Sa, acumula outra pensão militar, além da que se encontra ora em julgamento, violando, assim, o disposto no art. 29 da Lei 3.765/1960.
4.	Acompanho a conclusão do parecer do órgão ministerial, sem prejuízo de tecer as seguintes considerações.
5.	A Lei 3.765/1960, em seu art. 29, com a redação dada pela Medida Provisória 2.215-10/2001, vigente quando da ocorrência do fato gerador da presente reversão de pensão militar, qual seja, o óbito da beneficiária de primeira ordem (maio de 2016) , não admite a cumulação de duas pensões militares:
"Art. 29. É permitida a acumulação:
I - de uma pensão militar com proventos de disponibilidade, reforma, vencimentos ou aposentadoria;
II - de uma pensão militar com a de outro regime [...]."
6.	No caso concreto, o órgão ministerial detectou que a beneficiária Ana Lucia Mendes de Sa acumula a pensão militar em análise com uma outra pensão militar instituída por seu companheiro, Sr. Nilsen Segundo de Azevedo Maia, no âmbito do Comando da Marinha, o que afronta o disposto no art. 29 da Lei 3.765/1960.
7.	Assim sendo, o ato de pensão militar emitido em favor da referida beneficiária deve ser considerado ilegal, sendo oportuno registrar as palavras do Ministro Vital do Rêgo no voto condutor do recente Acórdão 5263/2020-TCU-Primeira Câmara, ao examinar situação análoga:
"8.6. Observo que o entendimento do Superior Tribunal de Justiça, nos termos do que restou decidido no 1434168/RS, é no sentido de que 'a acumulação de benefícios percebidos dos cofres públicos deve ser interpretada restritivamente, sob pena de ofensa ao princípio da legalidade'. Deve prevalecer, portanto, a interpretação de que a acumulação de benefícios recebidos de cofres públicos deve ser entendida de maneira restritiva. Logo, a acumulação de 1 (um) benefício pensional militar com dois vencimentos decorrentes do exercício de cargos civis pela Sra. Francisca Vilma da Silva Salles deve ser considerada ilegal, ainda que tais cargos sejam acumuláveis.
8.7. Ainda na linha da interpretação restritiva, não se deve perder de vista que o objetivo precípuo de uma pensão é o de prover o suprimento das necessidades básicas de sobrevivência e manutenção dos beneficiários. Em outras palavras, o objetivo é garantir o pagamento dos custos necessários à sobrevivência daquele que tem o direito a receber a pensão. De outro lado, não se pode olvidar que, consoante entendimento desta Corte de Contas, o benefício decorrente de pensão por morte não se confunde com herança, de sorte que não é adequado considerar a eventual manutenção de padrão de vida de quem quer que seja o beneficiário (Decisão 641/1999-TCU-Plenário) . Por tais razões, considero correto o entendimento constante do acórdão recorrido" (grifos acrescidos) .
	Ante o exposto, VOTO por que seja adotada a deliberação que ora submeto à apreciação deste Colegiado.
TCU, Sala das Sessões, em 28 de fevereiro de 2023.
BENJAMIN ZYMLER 
Relator